臺灣高等法院高雄分院民事判決　　　100年度重上更(一)字第6號
上　訴　人　張有煌
訴訟代理人　陳俊偉律師
被上訴人　　曾丑
　　　　　　　　　　　　樓
兼訴訟代理人曾順德
被上訴人　　陳順輝
　　　　　　曾林美英
　　　　　　曾順德
　　　　　　曾麗津
兼法定代理人曾志雄
前6人共同
訴訟代理人　蘇俊誠律師
上列當事人間因分割共有物事件，上訴人對於民國97年10月20日
臺灣屏東地方法院97年度重訴字第14號第一審判決提起上訴，經
最高法院第一次發回更審，本院於100 年7 月26日辯論終結，茲
判決如下：
    主  文
原判決廢棄。
兩造共有坐落屏東縣東港鎮○○○段０一七地號，面積壹萬零捌
佰肆拾玖平方公尺土地分割為：如附圖六編號(3)部分面積肆仟肆
佰柒拾肆平方公尺，分歸上訴人所有；編號(1)部分面積陸佰伍拾
參平方公尺，分歸曾志雄及曾麗津按應有部分各二分之一共有；
編號(2)部分面積壹仟參佰零陸平方公尺，分歸曾丑所有；編號(4)
部分面積壹仟肆佰柒拾貳平方公尺，分歸曾順德所有；編號(5)面
積壹仟肆佰柒拾貳平方公尺，分歸陳順輝所有；編號(6)面積壹仟
肆佰柒拾貳平方公尺，分歸曾林美英所有。
曾林美英、曾順德各應給付上訴人新台幣柒萬零壹佰壹拾壹元，
陳順輝應給付上訴人新台幣壹拾參萬參仟肆佰零柒元，曾丑應給
付上訴人新台幣陸萬壹仟壹佰貳拾陸元，曾志雄及曾麗津應給付
上訴人新台幣參萬零陸佰陸拾參元。
第一、二審及發回前第三審訴訟費用由被上訴人曾林美英、陳順
輝、曾順德各負擔百分之十三、被上訴人曾丑負擔百分之十二，
被上訴人曾志雄及曾麗津負擔百分之六，餘由上訴人負擔。
    事 實 及 理 由
壹、程序部分：被上訴人曾麗津於本院審理中喪失訴訟能力，經
    台灣屏東地方法院以民國100 年度監字第32號裁定宣告為受
    監護宣告人，並選任被上訴人曾志雄為其監護人，經曾志雄
    提出前開裁定聲明承受訴訟，核無不合，應予准許。
貳、實體部分：
一、上訴人主張：伊與被上訴人共有坐落屏東縣東港鎮○○○段
    107 地號、地目田、面積1 萬0849平方公尺土地（下稱系爭
    土地），共有人使用現況如附圖一所示，伊之應有部分為47
    0750/0000000，被上訴人曾丑應有部分為13745/114150 ，
    被上訴人曾志雄及曾麗津（被上訴人曾霖之承受訴訟人）應
    有部分為6872/114150 ，被上訴人陳順輝應有部分為15486/
    114150，被上訴人曾林美英應有部分為15486/114150 ， 被
    上訴人曾順德應有部分為15486/114150。系爭土地並無因物
    之使用目的有不能分割之情形，亦未訂有不分割之期限，兩
    造雖曾於屏東縣崁頂鄉調解委員會進行調解，惟因調解方案
    顯對上訴人不公平，致調解未成立而無法協議分割，為土地
    經濟效益，同時符合公平，爰依民法第823 條、第824 條之
    規定，求為：兩造共有系爭土地分割方法如附圖三或附圖九
    所示。
二、被上訴人則以：兩造前已於崁頂鄉調解委員會達成調解協議
    ，僅未當場製作調解筆錄，上訴人向被上訴人索取土地所有
    權狀正本、代收地政規費及印鑑證明，委託代書辦理，並已
    開始釘板模構築道路，足見調解方案業已成立。系爭土地係
    被上訴人祖先遺產，未經出租、委託經營等分管使用，上訴
    人向他人購得共有持分時，出賣人未徵詢原共有人是否優先
    承買，且上訴人購買時已知其使用的位置位於系爭土地南方
    而未臨路，土地價值與臨路部分相差甚多，留一條9 台尺寬
    的道路供上訴人通行即可，上訴人不應再要求分得臨路部分
    土地，仍應依原先調解時之分割方案即如附圖2 所示分割；
    先前臨路部分土地因道路拓寬而受徵收補償，上訴人亦依其
    應有部分分得補償金，但未退還土地予被上訴人，故本次分
    割被上訴人亦無庸補償上訴人等語，資為抗辯。
三、原審判決兩造共有系爭土地分割，如附圖二編號(3)部分面積
    4474平方公尺，分歸上訴人所有，編號(1)部分面積653 平方
    公尺，分歸曾霖（由曾志雄及曾麗津承受）所有，編號(2)部
    分面積1306平方公尺，分歸曾丑所有，編號(4)部分面積1472
    平方公尺，分歸曾順德所有，編號(5)面積1472平方公尺，分
    歸陳順輝所有，編號(6)面積1472平方公尺，分歸曾林美英所
    有。上訴人不服提起上訴，求為：(一)原判決廢棄。(二)兩造共
    有系爭土地，准予分割。其分割方法，如附圖三或附圖九擇
    其一。被上訴人則求為駁回上訴。
四、不爭執事項：
  (一)兩造共有系爭土地，上訴人之應有部分為470750/0000000，
    曾丑應有部分為13745/114150，曾志雄及曾麗津（曾霖之承
    受訴訟人）應有部分為6872/114150 ，陳順輝應有部分為15
    486/114150，曾林美英應有部分為15486/114150，曾順德應
    有部分為15486/114150。
  (二)兩造使用現況如附圖一所示。
  (三)系爭土地並無依法或因物的使用目的不能分割，兩造又無不
    分割之期約。
  (四)太宇不動產估價師事務所製作之估價報告書（下稱報告書）
    所載計算補償金額。
五、按各共有人得隨時請求分割共有物，但因物之使用目的不能
    分割或契約定有不分割之期限者，不在此限，民法第823 條
    第1 項定有明文。兩造共有系爭土地並無依法或因物的使用
    目的不能分割，兩造亦無定有不能分割之期限等情，為兩造
    所不爭。兩造之前雖聲請崁頂鄉調解委員會調解，由鄧連祥
    委員主持，第2 次調解時雙方就如何分割雖獲有初步共識（
    即附圖2 分割方案），但應先測量，再依成果圖製作調解書
    ，送法院核定。嗣雙方對調解方案有爭議，互不承認原先初
    步之協議，致未調解成立等情，業據鄧連祥到庭證述明確（
    原審卷第133 至134 頁）。足認兩造於調解時，對分割方案
    之意思表示並未合致。故被上訴人主張兩造雖未當場製作調
    解筆錄，上訴人向其索取土地所有權狀正本、代收地政規費
    及印鑑證明，委託代書辦理，並已開始釘板模構築道路，足
    見調解方案業已有合意云云，尚非可採。兩造既無法就分割
    方案達成協議，是以本件自應准予裁判分割。
六、系爭土地位於屏東縣東港鎮○○○○路興隆社區附近，呈不
    規則長方形，面對興東路約寬84公尺，深度平均約154 公尺
    長，屬一般農業用地，附近地區多為透天住宅及農業用地，
    主要聯外道路為20興東路及興和路，北至屏東縣崁頂鄉市區
    ，東可通往屏東縣南州鄉市區，南可至屏東縣東港鎮市區等
    情，有系爭報告書足憑。而兩造使用系爭土地之現況如附圖
    一所示，(1)占有使用面積部分：上訴人為4523平方公尺（其
    應有部分換算面積為4474平方公尺），較應有部分面積多49
    平方公尺；曾林美英為1580平方公尺（其應有部分換算面積
    應為1472平方公尺），較應有部分面積多108 平方公尺；陳
    順輝為1416平方公尺（其應有部分換算面積應為1472平方公
    尺），較應有部分面積少56平方公尺；曾順德為1317平方公
    尺（其應有部分換算面積應為1472平方公尺），較應有部分
    面積少155 平方公尺；曾丑、曾志雄及曾麗津共同使用2013
    平方公尺（應有部分換算面積應為1959平方公尺，其中曾丑
    1306平方公尺，曾志雄及曾麗津653 平方公尺），較應有部
    分面積多54平方公尺。(2)面對興東路寬度部分：曾丑、曾志
    雄及曾麗津合計為約15公尺，曾順德約20公尺，陳順輝約22
    公尺，曾林美英約27公尺，上訴人未面臨興東路；(3)系爭土
    地為農牧用地，除上訴人於其使用部分蓋有1 間工寮及種植
    樹牌檳榔樹外，皆供農作，上訴人係使用被上訴人的田埂通
    往興東路等情，有原審勘驗筆錄及勘驗現況略圖足稽（原審
    卷39至42頁）。兩造均表示於分割後仍係供農作之用。上訴
    人希望分配面臨興東路土地，以使其現占有使用位於系爭土
    地南端之農地，有適宜之通路，便於從事農作，以符合經濟
    效益。被上訴人對於分割方案應予上訴人通路一節，並不反
    對，僅爭執該通路之寬度而已。另原共有人曾霖部分，由曾
    麗津、曾志雄繼承，已辦理繼承及分割登記，有土地登記簿
    謄本可憑（本院卷57、58頁），2 人表示希望維持共有（本
    院卷97頁背面），其餘被上訴人則希望按應有部分比例及使
    用現況分割。
七、按裁判分割共有物，屬形成判決，法院定共有物之分割方法
    ，固應斟酌當事人之聲明、共有物之性質、經濟效用及全體
    共有人之利益等，而本其自由裁量權為公平合理之分配，但
    並不受當事人聲明、主張或分管約定之拘束（最高法院93年
    度台上字第1797號判決要旨可參）。關於分割方案，上訴人
    希望採附圖三或附圖九所示之之分割方案，被上訴人希望採
    附圖二所示之分割方案，兩造並均表示不同意附圖一、及本
    院前審附圖四、附圖五、附圖七、附圖八所示之方案分割（
    本院卷97頁背面），本院前審送請鑑定系爭土地之價值及各
    該方案各共有人分得土地之狀況及價值等，有系爭報告書足
    憑，兩造對於該報告所載補償金額之計算並不爭執，足供參
    考。茲就附圖二、附圖三、附圖六、附圖九等方案之優劣，
    析述如下：
  (一)附圖二分割方案，(1)面對興東路部分之寬度（下稱面寬）為
    ：上訴人部分約3 公尺（另端2.73公尺），曾丑約8.6 公尺
    ，曾志雄及曾麗津約3.8 公尺，曾順德約20公尺，陳順輝約
    20.5公尺，曾林美英約25公尺(2)各人所得土地之價值：上訴
    人面積4474平方公尺，鑑定單價1,982 元，鑑定總價8,867,
    468 元；曾林美英面積1,472 平方公尺，鑑定單價2,154 元
    ，鑑定總價3,170,688 元；陳順輝、曾順德面積各為1,472
    平方公尺，鑑定單價2,197 元，鑑定總價3,233,984 元；曾
    丑面積1,306 平方公尺，鑑定單價2,154 元，鑑定總價2,81
    3,124 元；曾志雄及曾麗津面積共為653 平方公尺，鑑定單
    價2,154   元，鑑定總價1,406,562 元。(3)曾林美英、陳順
    輝、曾順德、曾丑、曾志雄及曾麗津依序應補償上訴人87,6
    23元、150,919 元、150,919 元、76,670元、38,434元，上
    訴人合計受補償504,564 元。(4)系爭土地總價22,725,810元
    。(5)被上訴人提出播秧機（寬約8.2 台尺即2.48公尺）、翻
    土機（約7.85台尺即2.38公尺）相片（本院前審卷(二)29至31
    頁），主張足以行駛9 台尺之道路云云，然附圖二上訴人所
    分得土地面對興東路部分之面寬雖為3 公尺，但另端為2.73
    公尺，與播秧機及翻土機之寬度相差約1 台尺，該部分地形
    狹長僅得供作通路使用，而無法耕作。且上訴人每次駕駛播
    秧機、翻土機由興東路經該通路到可耕作部分土地時，須戰
    戰兢兢行駛，以免翻車或行駛至被上訴人分得之土地，破壞
    被上訴人土地，致生糾紛。該方案明顯非常不利於上訴人甚
    明。
  (二)附圖三分割方案，(1)面寬為：曾丑約9 公尺，曾志雄及曾麗
    津約4 公尺，曾順德約11公尺，陳順輝約11公尺，曾林美英
    約14公尺，上訴人約32公尺。(2)各人所得土地之價值：上訴
    人面積4,474 平方公尺，鑑定單價2,240 元，鑑定總價10,
    021,760 元；曾林美英面積1,472 平方公尺，鑑定單價2,11
    1 元，鑑定總價3,107,392 元；陳順輝、曾順德面積各1,47
    2 平方公尺，鑑定單價2,197 元，鑑定總價3,233,984 元；
    曾丑面積1,306 平方公尺，鑑定單價2,154 元，鑑定總價2,
    813,124 元；曾志雄及曾麗津面積共653 平方公尺，鑑定單
    價2,154 元，鑑定總價1,406,562 元。(3)上訴人應提出199,
    805 元、陳順輝、曾順德各應提出2,910 元，合計205, 625
    元，依比例補償曾林美英123,682 元、曾丑54,699元、曾志
    雄及曾麗津27,245元。(4)系爭土地總價23,816,806元。
  (三)附圖九分割方案，(1)面寬為：上訴人約16.5公尺、曾志雄及
    曾麗津約4.5 公尺，曾丑約9 公尺，曾順德約16公尺、陳順
    輝約18公尺、曾林美英約19公尺。(2)各人所得土地之價值：
    上訴人面積4,474 平方公尺，鑑定單價2,111 元，鑑定總價
    9,444,614 元；曾林美英、陳順輝、曾順德面積各1,472 平
    方公尺，鑑定單價2,154 元，鑑定總價3,170,688 元；曾丑
    面積1,306 平方公尺，鑑定單價2,154 元，鑑定總價2,813,
    124 元；曾志雄及曾麗津面積共653 平方公尺，鑑定單價2,
    154 元，鑑定總價1,406,562 元。(3)上訴人依序應補償曾林
    美英、陳順輝、曾順德各26,499元，補償曾丑22,418元，補
    償曾志雄及曾麗津11,310元，合計113,225 元。(4)系爭土地
    總價23,176,364元。
  (四)上訴人主張採附圖三或附圖九之分割方案，並稱若採附圖九
    之分割方案，同意被上訴人皆無須補償，為被上訴人所不同
    意。如前所述，上訴人之應有部分為470750/0000000，佔系
    爭土地之百分之41，將近2 分之1 ，其餘始由被上訴人6 人
    分受，除面積顯然較大外，影響土地之價值尚包括交通情況
    、公共設施、發展潛力等因素（估價報告書33頁），其中公
    共設施、發展潛力等為兩造所共同，因此較具影響力者即為
    面寬部分，為兩造所極力爭取。因此其所分得土地面寬越大
    則其所分得土地價值越高、系爭土地之總價值因而越高，附
    圖二、附圖三、附圖九上訴人之面寬分別為3 公尺、32公尺
    及16.5公尺，其中附圖三面寬最大，附圖九其次，系爭土地
    總價亦以附圖三為最高，附圖九其次甚明。但該2 方案系爭
    土地價值增加部分，多屬上訴人所分得土地，被上訴人所分
    得土地增加之價值顯然較低或甚至減少。且附圖三分割方案
    以南北向直線平行劃分，固然整齊，但與附圖一所示使用現
    況，差距過大，完全變更兩造現占有使用土地位置，且曾順
    德、陳順輝及曾林美英分割後受分配土地之面寬均縮減一半
    ；附圖九分割方案，上訴人與曾順德、陳順輝、曾林美英面
    寬大致相同，使上訴人現占有使用系爭土地南端農地面積相
    對減少，皆與上訴人所主張其目的係在使現占有系爭土地南
    端農地有適宜通路之目的有違。應認該2 方案對於被上訴人
    顯然非常不利。故上訴人主張依附圖三、九分割方案，亦不
    可採。
  (五)爰斟酌系爭土地使用現況，兩造之意願及公平性、預留上訴
    人通行之道路、及整體經濟效用，並曾麗津、曾志雄維持共
    有之意思，而採如附圖六所示之分割方案。依此方案，上訴
    人面寬為9 公尺，除供通行至南端農地之通路外，也有較寬
    之剩餘寬度供農作之用，更能達到便於農作之目的。曾順德
    、陳順輝、曾林美英所配受面寬分別為18.5公尺、20公尺、
    22.5公尺，雖較現實際使用之面寬（分別為20公尺、22公尺
    、27公尺）為小，但其減少之面寬不多，但相對的使系爭土
    地之總價值（22,854,896元，系爭報告書14頁）比現況之土
    地總值（22,080,935元，系爭報告書9 頁）為高。故應依附
    圖六分割方案分割如下：如該附圖編號(3)分歸上訴人所有；
    編號(1)分歸曾志雄及曾麗津按應有部分各2 分之1 共有；編
    號(2)分歸曾丑所有；編號(4)分歸曾順德所有；編號(5)分歸陳
    順輝所有；編號(6)分歸曾林美英所有。曾林美英、陳順輝、
    曾順德、曾丑、曾志雄及曾麗津依序應補償上訴人70,111元
    、133,407 元、70,111元、61,126元、30,663元。
八、綜上所述，兩造為系爭土地之共有人，系爭土地並無因使用
    目的不能分割或契約訂有不能分割期限等情事，兩造復無法
    協議分割。從而，上訴人依民法第823 條第1 項及第824 條
    第2 項規定，請求分割共有物，為有理由，應予准許。其分
    割方法如附圖六所示及曾林美英、陳順輝、曾順德、曾丑、
    曾志雄及曾麗津依序應補償上訴人70,111元、133,407 元、
    70,111元、61,126元、30,663元。原審判決依附圖二方案分
    割，且未為金錢補償，尚有未洽。上訴意旨指摘原判決不當
    ，求予廢棄改判，為有理由。爰由本院予以廢棄改判，如主
    文第二、三項所示。
九、據上論結：本件上訴為有理由，依民事訴訟法第450 條、第
    81條、第78條、第85條第1項但書，判決如主文。
中    華    民    國  100     年    8     月    2     日
                            民事第五庭
                                審判長法官 簡色嬌
                                法      官 林紀元
                                法      官 陳真真
以上正本證明與原本無異。
如對本判決上訴，須於判決送達後20日內向本院提出上訴狀，其
未表明上訴理由者，應於上訴後20日內向本院提出上訴理由書（
均須按他造當事人之人數附繕本）。上訴時應提出委任律師或具
有律師資格之人之委任狀，並依附註條文規定辦理。如委任律師
提起上訴者，應一併繳納上訴審裁判費。
中    華    民    國  100     年    8     月    2     日
                                書  記  官 陳金卿
附註：
民事訴訟法第466 條之1 ：
對於第二審判決上訴，上訴人應委任律師為訴訟代理人，但上訴
人或其法定代理人具有律師資格者，不在此限。
上訴人之配偶、三親等內之血親、二親等內之姻親，或上訴人為
法人、中央或地方機關時，其所屬專任人員具有律師資格並經法
院認適當者，亦得為第三審訴訟代理人。
第1 項但書及第2 項情形，應於提起上訴或委任時釋明之。